---
title: "Proyecto final"
output: 
  flexdashboard::flex_dashboard:
    orientation: rows
    theme:
      version: 3
      bootswatch: cosmo
runtime: shiny       
---
# Introducción

Universidad de Costa Rica  
Escuela de Geografía  
Curso: Procesamiento de datos geográficos (GF-0604)

Proyecto final

Profesor: Manuel Vargas Valle 

Grupo: 01

Estudiantes:  
Ashley Jump Bustamante C14058  
Nataly Montoya Campos C05060

I Ciclo, 2022

### Referencias
Se utiliza un [archivo Excel (.xls)](estadisticaspoliciales2021.xls) con registros de delitos cometidos en Costa Rica durante el año 2021. El cual es publicado regularmente por el Organismo de Investigación Judicial (OIJ)

Además los datos de distritos son del [Instituto Geográfico Nacional (IGN)](https://www.snitcr.go.cr/ico_servicios_ogc_info?k=bm9kbzo6MjY=&nombre=IGN%20Cartograf%C3%ADa%201:5mil)


```{r Carga paquetes}
library(flexdashboard)
library(rsconnect)
library(lubridate)
library(readr)
library(stringi)
library(readxl)
library(dplyr)
library(sf)
library(DT)
library(ggplot2)
library(plotly)
library(leaflet)
library(shiny)
library(ggthemes)
```


# Tablero de control
```{r lectura-transformacion.datos-delitos}
delitos <- read_xls(path = "estadisticaspoliciales2021.xls")

delitos=subset(delitos, select = c("Delito", "Fecha", "Victima", "Edad", "Genero", "Provincia", "Canton", "Distrito"))
delitos$Fecha <- as.Date(delitos$Fecha, format = "%d/%m/%Y")
```


```{r Carga_distritos-cantones-provincias}
# Distritos
distritos <-
  st_read(
    dsn = "distritos.geojson", quiet = TRUE) %>%
  st_transform(4326)
```


```{r lista-tipo-de-delito, message=FALSE, warning=FALSE}
lista_delito <- unique(delitos$Delito)
lista_delito <- sort(lista_delito)
lista_delito <- c("Todos", lista_delito)
```

```{r lista-victima, message=FALSE, warning=FALSE}
lista_victima <- unique(delitos$Victima)
lista_victima <- sort(lista_victima)
lista_victima <- c("Todos", lista_victima)
```

```{r lista-genero, message=FALSE, warning=FALSE}
lista_genero <- unique(delitos$Genero)
lista_genero <- sort(lista_genero)
lista_genero <- c("Todos", lista_genero)
```

```{r lista-edad, message=FALSE, warning=FALSE}
lista_edad <- unique(delitos$Edad)
lista_edad <- sort(lista_edad)
lista_edad <- c("Todos", lista_edad)
```


Column {.sidebar data-width=200}
------------------------------------------------------------------

```{r filtrado, message=FALSE, warning=FALSE}
# Encabezado de la columna
h3("Filtros de datos")
# Delitos 
selectInput(
  inputId = "Delito",
  label = "Tipo de delito",
  choices = lista_delito,
  selected = "Todas"
)
# Víctima
selectInput(
  inputId = "Victima",
  label = "Víctima",
  choices = lista_victima,
  selected = "Todos"
)
 
# Género 
selectInput(
  inputId = "Genero",
  label = "Género",
  choices = lista_genero,
  selected = "Todas"
)
# Edad
selectInput(
  inputId = "Edad",
  label = "Edad",
  choices = lista_edad,
  selected = "Todos"
)
```



```{r filtros_datos, message=FALSE, warning=FALSE}
# Función para filtrar datos con base en controles de entrada 
filtrarDelitos <- reactive ({
  delitos_filtrados <- delitos
  
  # Tipo de delito
  if (input$Delito != "Todos") {
    delitos_filtrados <-
      delitos_filtrados %>%
      filter(Delito == input$Delito)
    
  if (input$Delito == "Todos") {
    delitos_filtrados <- filter(delitos, Delito == input$Delito )
      lista_delito <- unique(delitos$Delito)
      lista_delito <- sort(lista_delito)
      lista_delito <- c("Todos", lista_delito)
      
    updateSelectInput(
        session,
        "Delito",
        label = "Delito",
        choices = lista_delito,
        selected = "Todos"
    )
  }}
  
  # Víctima
  if (input$Victima != "Todos") {
    delitos_filtrados <-
      delitos_filtrados %>%
      filter(Victima == input$Victima)
    
  if (input$Victima == "Todos") {
    delitos_filtrados <- filter(delitos, Victima == input$Victima )
      lista_victima <- unique(delitos$Victima)
      lista_victima <- sort(lista_victima)
      lista_victima <- c("Todos", lista_victima)
      
    updateSelectInput(
        session,
        "Victima",
        label = "Víctima",
        choices = lista_victima,
        selected = "Todos"
    )
  }}
  
  # Género
   if (input$Genero != "Todos") {
    delitos_filtrados <-
      delitos_filtrados %>%
      filter(Genero == input$Genero)
    
  if (input$Genero == "Todos") {
    delitos_filtrados <- filter(delitos, Genero == input$Genero)
      lista_genero <- unique(delitos$Genero)
      lista_genero <- sort(lista_genero)
      lista_genero <- c("Todos", lista_genero)
      
    updateSelectInput(
        session,
        "Genero",
        label = "Género",
        choices = lista_genero,
        selected = "Todos"
    )
  }}
  
  # Edad
  if (input$Edad != "Todos") {
    delitos_filtrados <-
      delitos_filtrados %>%
      filter(Edad == input$Edad)
    
  if (input$Edad == "Todos") {
    delitos_filtrados <- filter(delitos, Edad == input$Edad)
      lista_edad <- unique(delitos$Edad)
      lista_edad <- sort(lista_edad)
      lista_edad <- c("Todos", lista_edad)
      
    updateSelectInput(
        session,
        "Edad",
        label = "Edad",
        choices = lista_edad,
        selected = "Todos"
    )
  }}
  return(delitos_filtrados)
})
```


Column {.tabset data-width=700}
---------------------------------------------------------------

### Tabla
```{r Tabla DT, message=FALSE, warning=FALSE}
renderDT({
  delitos <- filtrarDelitos()
  
  delitos %>%
  dplyr::select(Delito,
                Fecha,
                Victima, 
                Edad, 
                Genero, 
                Provincia, 
                Canton,
                Distrito
                ) %>%
  datatable(
    colnames = c("Delito","Fecha","Víctima","Edad","Género","Provincia","Cantón", "Distrito"),
    options = list(
      pageLength = 15,
      language = list(url = '//cdn.datatables.net/plug-ins/1.10.11/i18n/Spanish.json')
      )
    )
})
```

### Mapa

```{r Delitos_por_distritos, message=FALSE, warning=FALSE}

distritos <- 
  distritos%>% 
  mutate(distrito_normalizado = tolower(stri_trans_general(distrito, id = "Latin-ASCII")))

# Corrección de nombres
delitos <- 
  delitos %>%
  mutate(Distrito = if_else(Distrito == "CAIRO", "EL CAIRO", Distrito)) %>%
  mutate(Distrito = if_else(Distrito == "FORTUNA", "LA FORTUNA", Distrito)) %>%
  mutate(Distrito = if_else(Distrito == "HORQUETAS", "LAS HORQUETAS", Distrito)) %>%
  mutate(Distrito = if_else(Distrito == "GENERAL", "EL GENERAL", Distrito)) %>%
  mutate(Distrito = if_else(Distrito == "SAN JOSE DE LA MONTA?A", "SAN JOSE DE LA MONTANA", Distrito)) %>%
  mutate(Distrito = if_else(Distrito == "MACACOMA", "MACACONA", Distrito)) %>%
  mutate(Distrito = if_else(Distrito == "CEIBA", "LA CEIBA", Distrito)) %>%
  mutate(Distrito = if_else(Distrito == "CORTES", "PUERTO CORTES", Distrito)) %>%
  mutate(Distrito = if_else(Distrito == "LA AMISTAD", "LA  AMISTAD", Distrito)) %>% 
  mutate(Distrito = if_else(Distrito == "SAN JOSE (PIZOTE)", "SAN JOSE O PIZOTE", Distrito)) %>%
  mutate(Distrito = if_else(Distrito == "LOS ANGELES", "ANGELES", Distrito)) %>%
  mutate(Distrito = if_else(Distrito == "ASUNCION", "LA ASUNCION", Distrito)) %>%
  mutate(Distrito = if_else(Distrito == "MASTATE", "EL MASTATE", Distrito)) %>%
  mutate(Distrito = if_else(Distrito == "UNION", "LA UNION", Distrito)) %>%
  mutate(Distrito = if_else(Distrito == "MATA PLATANO", "MATA DE PLATANO", Distrito)) %>%
  mutate(Distrito = if_else(Distrito == "AGUA BUENA", "AGUABUENA", Distrito)) %>%
  mutate(Distrito = if_else(Distrito == "PALMERA", "LA PALMERA", Distrito)) %>%
  mutate(Distrito = if_else(Distrito == "TIGRA", "LA TIGRA", Distrito)) %>%
  mutate(Distrito = if_else(Distrito == "MERECEDES", "MERCEDES", Distrito)) %>%
  mutate(Distrito = if_else(Distrito == "DRAKE", "BAHIA DRAKE", Distrito)) %>%
  mutate(Distrito = if_else(Distrito == "GRANJA", "LA GRANJA", Distrito)) %>%
  mutate(Distrito = if_else(Distrito == "CURE?A", "CURENA", Distrito)) %>%
  mutate(Distrito = if_else(Distrito == "EL CHIRRIPO", "CHIRRIPO", Distrito)) %>%
  mutate(Distrito = if_else(Distrito == "LA LEGUA", "LEGUA", Distrito)) %>%
  mutate(Distrito = if_else(Distrito == "TAPEZCO", "TAPESCO", Distrito))

# Normalización de nombres
delitos <-
  delitos %>%
  mutate(distrito_normalizado = tolower(stri_trans_general(Distrito, id = "Latin-ASCII")))

# Revisión de cambios
delitos <- 
  delitos %>% 
  left_join(
    dplyr::select(
      st_drop_geometry(distritos),
      cod_canton,
      distrito_normalizado),
    by = "distrito_normalizado",
    copy = FALSE,
    keep = FALSE)

# Unión de distritos con delitos
delitos <-
  delitos %>%
  left_join(
    dplyr::select(
      st_drop_geometry(distritos),
      codigo_dta,
      cod_canton,
      distrito_normalizado
    ),
    by = c("cod_canton" = "cod_canton", "distrito_normalizado" = "distrito_normalizado"),
    copy = FALSE,
    keep = FALSE
  )

delitos_por_distrito <-
  delitos %>%
  count(codigo_dta, name = "delitos")
distritos_delitos <-
  distritos %>%
  left_join(delitos_por_distrito,
            by = "codigo_dta",
            copy = FALSE,
            keep = FALSE) %>%
  mutate(delitos = ifelse(is.na(delitos), 0, delitos))


```


```{r Paletas de colores del mapa}
colores_distritos_delitos <-
  colorNumeric(palette = "Reds",
               domain = distritos_delitos$delitos,
               na.color = "transparent")
```


```{r Mapa leaflet, message=FALSE, warning=FALSE}
renderLeaflet({
  delitos <- filtrarDelitos()
  
  leaflet() %>%
     setView(
       lng = -84.19452,
       lat = 9.572735,
       zoom = 7) %>%
    addTiles(group = "OpenStreetMap") %>%
    addPolygons(
      data = distritos_delitos,
      fillColor = ~ colores_distritos_delitos(distritos_delitos$delitos),
      fillOpacity = 0.8,
      color = "black",
      stroke = TRUE,
      weight = 1.0,
      popup = paste(
         paste("<strong>Cantón:</strong>",distritos_delitos$canton),
         paste("<strong>Distrito:</strong>",distritos_delitos$distrito),
         paste("<strong>Delitos:</strong>",distritos_delitos$delitos),
         sep = "<br>"),
      group = "Delitos en distritos") %>%
    addLayersControl(
      baseGroups = c("OpenStreetMap"),
      overlayGroups = c("Delitos en distritos")) %>%
    addLegend(
      position = "bottomlef",
      pal = colores_distritos_delitos,
      values = distritos_delitos$delitos,
      group = "Delitos en distritos",
      title = "Cantidad de delitos")})
```


### Gráficos

#### Gráfico A
```{r grafico_por_tipo_de_delito, message=FALSE}
renderPlotly({
  delitos <- filtrarDelitos()
  
  grafico_por_delito <-
  delitos %>%
  count(Delito) %>% 
  ggplot(aes(x = reorder(Delito, n), y = n)) +
  geom_bar(stat = "identity") +
  ggtitle("CANTIDAD DE DELITOS POR TIPO DE DELITOS") +
  xlab("TIPO DE DELITO") +
  ylab("CANTIDAD") +
  coord_flip() + 
  theme_gdocs()+
  theme(legend.position = "top")
ggplotly(grafico_por_delito) %>% config(locale = 'es')
})
```

#### Gráfico B
```{r grafico por victima, message=FALSE}
renderPlotly({
  delitos <- filtrarDelitos()
grafico_por_victima <-
  delitos %>%
  count(Victima) %>% 
  ggplot(aes(x = reorder(Victima, n), y = n)) +
  geom_bar(stat = "identity") +
  ggtitle("CANTIDAD DE DELITOS POR VÍCTIMA") +
  xlab("VÍCTIMA") +
  ylab("CANTIDAD") +
  coord_flip() +
  theme_gdocs()+
  theme(legend.position = "top")
ggplotly(grafico_por_victima) %>% config(locale = 'es')
})
```

#### Gráfico C
```{r grafico por mes, message=FALSE}
renderPlotly({
  delitos <- filtrarDelitos()
  
delitos <-
  delitos %>%
  mutate(fecha = lubridate::month(Fecha)) %>%
  mutate(Mes = month(Fecha))
 
grafico_por_mes <-
  delitos %>%
  count(Mes) %>%
  ggplot(aes(x = reorder(Mes, Mes), y = n))  +
  geom_bar(stat = "identity") +
  ggtitle("DELITOS POR MES EN EL AÑO 2021") +
  xlab("MES") +
  ylab("CANTIDAD") +
  theme_gdocs()+
  theme(legend.position = "top")
ggplotly(grafico_por_mes) %>% config(locale = 'es')
})
```


#### Gráfico D
```{r grafico por genero,message=FALSE}
renderPlotly({
  delitos <- filtrarDelitos()
grafico_por_genero <-
  delitos %>%
  ggplot(aes(x = Delito, fill = Genero)) +
  geom_bar(position = "fill") +
  ggtitle("PROPORCIÓN DE GÉNEROS POR TIPO DE DELITO") +
  xlab("TIPO DE DELITO") +
  ylab("PROPORCIÓN") +
  labs(fill = "GÉNERO") +
  coord_flip() +
  theme_gdocs()+
  theme(legend.position = "top")
  
ggplotly(grafico_por_genero) %>% config(locale = 'es') 
})
```


#### Gráfico E
```{r grafico-barras-apiladas-por-edad,message=FALSE}
renderPlotly({
  delitos <- filtrarDelitos()
  
  
grafico_por_edad <-
  delitos %>%
  ggplot(aes(x = Delito, fill = Edad)) +
  geom_bar(position = "fill") +
  ggtitle("PROPORCIONES DE DELITOS POR EDAD") +
  xlab("TIPO DE DELITO") +
  ylab("PROPORCIÓN") +
  labs(fill = "EDAD") +
  coord_flip() +
  theme_gdocs()+
  theme(legend.position = "top") 
  
ggplotly(grafico_por_edad) %>% config(locale = 'es')
})
```





